【裁判字號】    90,自,2
【裁判日期】    900712
【裁判案由】    偽造文書等
【裁判全文】
臺灣新竹地方法院刑事判決                                九十年度自字第二號
    自  訴  人  乙○○
    自  訴  人  甲○○
    共      同
    自訴代理人  鄭勵堅律師
    被      告  丙○○
    選任辯護人  林進塗律師
右列被告因詐欺等案件，經自訴人提起自訴，本院判決如左：
    主  文
丙○○行使偽造私文書，足以生損害於他人，處有期徒刑陸月，如易科罰金，以佰
元折算壹日。
被訴詐欺取財部分，無罪。
    事  實
一、緣丁○○招攬一互助會，採內標制，期間自民國八十八年五月十日起至八十九年
    十二月十日止，而丙○○為會員之一，得知債權人甲○○欲參加該互助會，經探
    詢會首丁○○遭拒後，竟基於意圖為自己不法所有之概括犯意，先於八十八年五
    月上旬，在新竹市○○路○段一五五號住處內，擅自偽以丁○○名義製作互助會
    會單一紙（詳附件），並偽填該會底標為新臺幣（下同）一千元及序號６為甲○○之不實內容，先以口頭向甲○○佯稱原序號６會員林雅惠退出該互助會，由甲○○補替該序號，致使甲○○誤信為真，而應允丙○○逐月扣抵會款數額之利息
    債務，丙○○於八十八年六、七月間，在其上開住處內，向甲○○行使上開偽造
    互助會單，足以生損害於丁○○，且致使益加甲○○深信不疑，丙○○則自八十
    八年六月十日起接續於每月十日許，向甲○○報告當月之標息，甲○○將之記載
    於手中互助會單備註欄，逐月抵銷丙○○應支付甲○○之借款利息，丙○○因而
    抵銷三十一萬五千九百五十元之利息債務，而獲取該財產上不法利益，迄至九十
    年九、十月間，甲○○意欲參加競標，乃向會首丁○○查詢九十年九月十日得標
    之標息，丁○○表明甲○○並非該會會員之一，甲○○始知受騙。
二、又丙○○於八十九年七月二十五日招攬互助會，自任會首，採內標制，承前詐欺
    之概括犯意，意圖為自己不法所有，其明知八十九年八月二十五日標息為一千五
    百元，竟於八十九年八月二十六日，以電話向活會會員甲○○、丁○○、郭寶月
    三人佯稱當月標息為一千一百元，甲○○等三人均誤認該次會款為八千九元，致
    使丙○○溢抵銷應支付甲○○之利息債務四百元，同時致使丁○○、郭寶月二人
    各溢付會款八百元（每人二會、每會四百元），丙○○以上開行為，同時取得四
    百元抵銷債務之不法利益及使丁○○、郭寶月各交付八百元，嗣於八十九年九月
    二十五日，丁○○到場參加競標時，經其他會員告知後，始知受騙。
三、丙○○就其八十九年七月二十五日所招攬之互助會，承前概括犯意，意圖為自己
    不法所有，明知八十九年九月二十五日標息為二千元，竟於八十九年九月二十六
    日，以電話向活會會員甲○○佯稱當月標息為一千元，甲○○誤認該次會款為九
    千，致使丙○○溢抵銷應支付甲○○之利息債務一千元，丙○○因而取得一千元
    抵銷債務之不法利益，嗣甲○○因向丁○○查詢所招攬互助會競標狀況，循線獲
    知丙○○溢額抵銷利息債務之情，始知受騙。
四、案經甲○○提起自訴。
    理  由
壹、有罪部分：
一、訊據被告丙○○固坦承製作互助會單交予自訴人甲○○（詳附件），惟矢口否認
    偽造文書、詐欺犯行，辯稱：伊是聽一個不記得名字的朋友說會員林雅惠要退出
    丁○○所起的互助會，手寫的互助會單確實是伊寫給自訴人甲○○的，事後會首
    丁○○不答應讓自訴人甲○○入會，這一張互助會單視同作廢，伊也沒有向自訴
    人甲○○收會款。另外八十九年七月廿五日伊所招攬的互助會，第三次（即八十
    九年九月二十五日）丁○○來問伊前次標息時，伊有澄清伊只是一時講錯了云云
    。經查：
  （一）附件所示互助會單係被告所填具、交付予自訴人甲○○之情，已據被告自承
        在卷，核與自訴人甲○○指述情節相符，並有該互助會單一紙在卷可證，應
        堪採信。而該互助會會首為丁○○，被告僅係會員之一，此為被告所不爭執
        ，被告既非會首，顯非互助會單製作權人；參以該互助會正確底標為一千八
        百元，序號６會員為林雅惠之事實，已據證人即會首丁○○、林雅惠到院結
        證述屬實，並有證人丁○○發給會員之正確互助會單附卷足憑，觀諸被告無
        權製作之互助會單內容（詳附件），其將底標改為一千元、序號６改為甲○○姓名，均為不實內容，是以被告偽造具有私文書性質之互助會單行為，應
        堪認定。其復加以行使，足以造成會首丁○○遭受自訴人求償會款之損害，
        是被告行使偽造私文書犯行，洵堪認定。至被告空言否認犯行，辯稱：伊聽
        別人說林雅惠要退出云云，惟查，被告始終無法提出證人足供查證，又未曾
        向會首查證，即逕行製作上開互助會單，縱認林雅惠退出互助會屬實，被告
        仍無製作上開互助會單、決定自訴人替補之權限，是以被告上開所辯，仍無
        法解免其上開犯行成立。
  （二）被告持上開偽造互助會單取信於自訴人甲○○，致甲○○誤信加入該互助會
        ，被告得以逐月抵銷會款數額之利息債務之情，業經自訴人甲○○於本院指
        述歷歷，參以自訴人所提出附件所示偽造互助會單確有逐月記載一千二百元
        至一千八百元不等之標息，佐以證人丁○○到院結證稱：「是開標後二、三
        個月，甲○○打電話問我當月之標息﹖我回她說，我不認識妳，有說會單上
        只有丙○○跟一會。一直到最後第三會時，甲○○又打電話問我當月之標息
        ，我覺得她很奇怪，為何一直問標息。我才問清楚原因，並告訴她可能上當
        了，因為我起的會底標是一千八百元，不是一千元」等語（參本院九十年三
        月六日訊問筆錄），況被告與自訴人間確有三、四百萬元之計息借貸關係，
        此為被告所不爭執，並有被告、康幸福、劉蘇賞簽發之支票在卷足佐，是以
        自訴人上開指述會款抵銷利息債務之情，應認真實。至被告辯稱：自訴人與
        證人聯合誣陷伊云云，經查，證人丁○○上開證述內容，僅係證述自訴人來
        電詢問互助會事項之中性證詞，被告空言辯稱遭誣陷，自難採信。
  （三）被告就八十九年七月二十五日所招攬互助會部分，向證人丁○○、郭寶月、
        自訴人甲○○三人謊稱：八十九年八月二十五日標息為一千一百元，因而詐
        得現金一千六百元、抵銷利息債務溢額四百元；復向自訴人甲○○謊稱；八
        十九年九月二十五日標息為一千元，因而抵銷利息債務溢額一千元等情，亦
        據自訴人甲○○指述歷歷，並提出記載二種標息之八十九年七月二十五日互
        助會名單附卷可稽（詳自訴補充理由狀附件四），且經被告丁○○、郭寶月
        到庭證述歷歷，互核三人所述相符，復經本院當庭勘驗證人丁○○庭呈互助
        會名單正本，認「證人庭呈互助會單正本１５００元其中『５』，確實有修
        改的痕跡，簽字筆顏色不同，原來１１００部份係以藍色簽字筆所寫，修
      改部係以紫色簽字筆所修改」之情，並記明筆錄在卷足憑（參本院九十年
        四月三日訊問筆錄），另有該互助會名單正本附於本院卷證物袋內，足供憑
        證，堪認自訴人上開所述應屬真實，應足採信。至被告辯稱：一時講錯標息
        云云，惟查，證人丁○○係於於八十九年九月二十五日到場參加競標，從其
        他會員口中獲知八十九年八月二十五日標息為一千五百元之情，此據證人丁○○到院證述綦詳（參本院九十年四月三日訊問筆錄），若被告僅係一時記
        錯，豈是對於丁○○、郭寶月、甲○○均收取標息一千一百元計算後會款，
        又丁○○既於八十九年九月二十五日競標時獲知上情，被告竟仍向自訴人謊
        稱八十九年九月二十五日標息為一千元，是以被告上開行為，顯非一時記錯
        標息，其上開所辯，應係事後飾卸之詞，無足採信。
  （四）綜上所述，被告上開犯行，均堪予認定，自應依法予以論罪科刑。
二、核被告所為，係犯行法第刑法第二百十六條、第二百十條之行使偽造私文書罪；
    同法第三百三十九條第一項之詐欺取財罪；同法第三百三十九條第二項、第一項
    之詐欺得利罪。其偽造私文書之低度行為，為行使偽造私文書之高度行為所吸收
    ，不另論罪。被告先後多次詐欺得利犯行，時間緊接，觸犯構成要件相同之罪名
    ，顯係基於概括之犯意反覆為之，為連續犯，依刑法第五十六條之規定，論以連
    續詐欺得利罪。其向丁○○、郭寶月、甲○○佯稱同一月分標息之一行為，同時
    觸犯詐欺取財及詐欺得利二罪名，為想像競合犯，依刑法第五十五條之規定，應
    從重情節較重之詐欺得利罪處斷。自訴人雖僅就此部分自訴被告詐欺得利犯行，
    惟因本院論科被告對於丁○○、郭寶月詐欺取財犯行與之具有想像競合犯之裁判
    上一罪關係，為自訴效力所及，本院應併予審酌，附此敘明。被告其所犯行使偽
    造私文書、連續詐欺得利二罪之間，有方法結果之牽連關係，依刑法第五十五條
    之規定，應從情節較重之行使偽造私文書罪處斷。又被告行為後，刑法第四十一
    條業於九十年一月四日修正為「犯最重本刑為五年以下有期徒刑以下之刑之罪，
    而受六月以下有期徒刑或拘役之宣告，因身體、教育、職業、家庭之關係或其他
    正當事由，執行顯有困難者，得以一元以上三元以下折算一日，易科罰金。但確
    因不執行所宣告之刑，難收矯正之效或難以維持法秩序者，不在此限。」「併合
    處罰之數罪，均有前項情形，其應執行之刑逾六月者，亦同。」並於同年月十日
    公布施行，於同年月十二日生效，比較新舊法之規定，以變更後之新法對被告有
    利，依刑法第二條第一項前段之規定，自應適用裁判時之新法，本院審酌被告與
    自訴人甲○○間前有多次金錢往來紀錄，詎被告竟以偽造互助會單、佯稱標息方
    式，獲取抵銷利息債務之不法利益，致使自訴人債權額受損害，暨被告詐欺得利
    之次數，尚未與自訴人達成民事和解，及犯後態度等一切情狀，量處如主文所示
    之刑，併諭知易科罰金之折算標準。
貳、無罪部分：
一、自訴意指略以：被告丙○○基於連續詐欺之犯意，自八十七年初起，或以其姊郭
    月銀週轉或個人週轉為由，隱瞞財務不佳，無還款能力之事實，持自己所有、姊
    夫康幸福、友人劉蘇賞之支票為擔保，向自訴人甲○○、乙○○借款十數萬元至
    數十萬元不等，自訴人甲○○、乙○○陷於錯誤，而分別交付三百四十八萬五千
    元、一百十萬元予被告，自訴人二人屆期提示支票均未獲付款，始知受騙，因認
    被告涉犯刑法第三百三十九條第一項之詐欺取財罪。
二、按犯罪事實應依證據認定之，無證據不得推定其犯罪事實。又不能證明被告犯罪
    者，應諭知無罪之判決，刑事訴訟法第一百五十四條、第三百零一條第一項分別
    定有明文。又事實之認定，應憑證據，如未能發現相當證據，或證據不足以證明
    ，自不能以推測或擬制之方法，為裁判基礎（最高法院四十年臺上字第八六號判
    例參照）；認定不利於被告之事實，須依積極證據，苟積極證據不足為不利於被
    告之事實認定時，即應為有利於被告之認定，更不必有何有利之證據（最高法院
    三十年上字第八一六號判例參照）；且認定犯罪事實，所憑之證據，無論直接或
    間接證據，其為訴訟上之證明，須於通常一般之人均不致有所懷疑，而得確信其
    為真實之程序者，始得據之為有罪之認定，倘其證明尚未達到此一程度，而有合
    理性懷疑之存在時，即無從為有罪之認定（最高法院七十六年台上字第四九八六
    號判例參照）。又刑法第三百三十九條第一項詐欺罪之成立，以意圖為自己或第
    三人不法所有，以詐術使人將本人或第三人之物交付為要件。所謂以詐術使人交
    付，必須被詐欺人因其詐術而陷於錯誤，若其所用方法，不能認為詐術，亦不致
    使人陷於錯誤，即不構成該罪，此為最高法院四十六年台上第二六○號判例可資
    參照。申言之，債務人若有未依約定之債務本旨履行者，於一般交易經驗上原因
    非一，舉凡因不可歸責於己之事由致不能給付，或因合法主張抗辨事由而拒絕給
    付，或因財產、信用狀況緊縮而無力給付，甚至於債之關係成立後，另起惡意遲
    延給付，皆有可能，非必出於自始無意給付之財產犯罪一端，遽以債務不履行之
    客觀結果，即率為推斷違約當事人即同時涉及詐欺犯罪，而有謀取不法利益可言
    ，亦即債務人是否有詐欺之故意及施用詐術，係以行為當時為判斷時點，如行為
    人初無詐欺之故意及施用詐術，只因嗣後情事變更，即非該當於詐欺之構成要件
    ，除非被告已自白具有詐欺之犯意，或依其他積極證據足認被告確係假借民事違
    約手段從事刑事詐欺行為，始足當之，合先敘明。
三、自訴人係以：被告隱暪財務困難無力清償事實，致自訴人陷於錯誤而借款，並提
    出支票、本票、土地登記謄本、建物登記謄本、存證信函為其論據。訊據被告丙○○堅詞否認上開詐欺取財犯行，辯稱：係自訴人借錢賺取利息，伊幫姊姊郭月
    銀、姊夫康幸福向自訴人借錢，並未詐欺等語。經查：
  （一）被告固不否認簽發支票借款、本票擔保事實，並有自訴人二人提出之支票、
        本票附卷可證，就該借款之債權債務部分，應認真實。
  （二）至被告是否施用詐術借得上開款項之爭執，查，自訴人二人於借款之初，均
        意欲賺取利息貼補家用，且因聽信被告口頭表示穩當而出借款項，此據自訴
        人陳稱在卷（參本院九十年四月三日訊問筆錄），衡情借款賺取利息，本有
        風險存在，自訴人當可衡量被告清償債務能力而決定借款與否，縱認被告隱
        暪財務困難無力清償屬實，難認被告有積極施用詐術行為。被告於事後雖未
        依支票發票日期清償票款，惟此債務不履行之客觀結果，殊難推斷被告於借
        款之初，即具有詐欺之故意及施用詐術。此外，復查無其他積極證據足認被
        告借款之初，確有自訴人所指之詐欺取財犯行，揆諸前揭規定、說明，自應
        就此部分，諭知被告無罪之判決。
據上論斷，應依刑事訴訟法第三百四十三條、第二百九十九條第一項前段、第三百零
一條第一項，刑法第二條第一項前段、二百十六條、第二百十條、三百三十九條第一
項、第二項、第五十五條第四十一條第一項前段，罰金罰鍰提高標準條例第一條前段
、第二條，判決如主文。
中      華      民      國    九十      年      七      月     十二     日
                                    臺灣新竹地方法院刑事第一庭
                                      法  官    黃  美  文
右正本證明與原本無異。
如不服本判決，應於判決送達後十日內向本院提出上訴狀( 應附繕本 )，上訴於
臺灣高等法院。
                                        書記官    饒  興  蘭
中      華      民      國    九十      年      七      月     十二     日
附錄法條：
刑法第二百一十六條：
行使第二百十條至第二百十五條之文書者，依偽造、變造文書或登載不實事項或使登
載不實事項之規定處斷。
刑法第二百一十條：
偽造、變造私文書，足以生損害於公眾或他人者，處五年以下有期徒刑。
刑法第三百三十九條：
意圖為自己或第三人不法之所有，以詐術使人將本人或第三人之物交付者，處五年以
下有期徒刑、拘役或科或併科一千元以下罰金。
以前項方法得財產上不法之利益或使第三人得之者，亦同。
前二項之未遂犯罰之。


司法院資訊處製作；財團法人民間司法改革基金會備份。
